【裁判字號】    97,交易,137
【裁判日期】    971230
【裁判案由】    過失致死
【裁判全文】
臺灣桃園地方法院刑事判決             97年度交易字第137號
公  訴  人  臺灣桃園地方法院檢察署檢察官
被      告  丙○○
選任辯護人  洪榮彬律師
            吳尚昆律師
            李怡卿律師
上列被告因過失致死案件，經檢察官提起公訴（96年度偵字第18
982 號），本院判決如下：
    主  文
丙○○無罪。
   理  由
一、公訴意旨略以：被告丙○○於民國95年10月19日上午，駕駛
    車牌號碼8G－6589號自用小客車，沿桃園縣桃園市○○路由
    北往南行駛，嗣於同日上午10時30分許，行經與大同路之交
    岔路口，本應注意汽車行駛時，駕駛人應注意兩車併行之安
    全間隔，且依當時情形，又無不能注意之情事，意疏未注意
    ，適有由黃鍾末所騎乘行駛於同向右側之車牌號碼SN7 －22
    6 號輕型機車，亦未注意兩車併行之安全間距，而與被告駕
    駛之上揭車輛發生擦撞，致黃鍾末送醫後仍因顱內出血而死
    亡，因認被告涉犯有刑法第276 條第1 項之過失致死罪嫌。
二、按犯罪事實應依證據認定之，無證據不得認定犯罪事實；不
    能證明被告犯罪者，應諭知無罪之判決，刑事訴訟法第 154
    條第2 項及第301 條第1 項分別定有明文。又按刑事訴訟法
    上所謂認定犯罪事實之證據，係指足以認定被告確有犯罪行
    為之積極證據而言，如未能發現相當證據或證據不足以證明
    ，自不能以推測或擬制之方法，以為裁判基礎，最高法院29
    年上字第3105號及40年臺上字第86號分別著有判例要旨可資
    參照。復按刑事訴訟上證明之資料，無論其為直接或間接證
    據，均須達於通常一般之人均不致有所懷疑，而得確信其為
    真實之程度，始得據為有罪之認定，若其關於被告是否犯罪
    之證明未能達此程度，而有合理懷疑之存在，致使無從形成
    有罪之確信，根據「罪證有疑，利於被告」之證據法則，即
    不得遽為不利被告之認定，最高法院76年臺上字第4986號亦
    著有判例意旨可資參照。末按刑法上之過失犯，以行為人對
    於結果之發生應注意並能注意而不注意為成立要件，且必須
    危害之發生，與行為人之欠缺注意，具有因果聯絡關係，始
    能成立。
三、本件公訴人認被告丙○○涉犯有過失致死罪嫌，無非係以下
    列所載各項為其主要論據：(一)證人丁○○之證述；(二)員警甲
    ○○之證述；(三)黃鍾末之夫乙○○之證述；(四)臺灣省桃園縣
    區車輛行車事故鑑定委員會96年7 月12日桃縣行字第096520
    1837號鑑定意見書；(五)長庚紀念醫院診斷證明、臺灣桃園地
    方法院檢察署相驗屍體照片及相驗屍體證明書、驗斷書、相
    驗筆錄各1 份；(六)道路交通事故調查報告表（一）、（二）
    、現場圖、診斷證明書各1 紙及現場暨車損照片18張。
四、被告雖不否認有於上揭所述時間，駕車行經桃園縣桃園市○
    ○路與大同路路口，惟堅決否認有何過失致死之犯行，與辯
    護意旨同辯以：其當時駕車行經該路口時，因民生路未劃分
    有快、慢車道，且路徑為向左之彎道，故其行駛路徑已接近
    民生路之中心分向線，並未與任何車輛併行，係後來聽到有
    機車倒地之聲音，並透過右後照鏡往後看，才發覺其車輛右
    後方約10公尺有1 輛機車倒地，惟其並未與該輛機車發生碰
    撞，是其並無任何過失可言，當不得要求其負過失致死之刑
    責等語。
五、證據能力部分：
    本案認定犯罪事實所引用之本案卷內所有卷證資料（包含文
    書證據、物證等證據），並無證據證明係公務員違背法定程
    序所取得，且被告及其選任辯護人於本院審理終結前就卷內
    所有之卷證資料之證據能力均表示無意見，又卷內之文書證
    據，亦無刑事訴訟法第159 條之4 之顯有不可信之情況與不
    得作為證據之情形，則依刑事訴訟法第159 條之5 之規定，
    本案認定犯罪事實所引用之本案卷證所有文書證據、物證等
    證據，均有證據能力。
六、經查：
    (一)本案黃鍾末於事故發生後，雖送往長庚紀念醫為急救，並
      接受腦內血塊移除手術，及在外傷急症外科加護病房住院
      接受檢查與治療，惟仍因心肺衰竭、腦幹死亡、創傷性腦
      內出血等傷勢，而在96年10月21日上午10時許辦理病危自
      動出院，並於同日上午11時許，在桃園縣八德市○○街11
      8 號死已之情，有該院診斷證明1 紙附卷可稽，嗣再經臺
      灣桃園地方法院檢察署檢察官會同法醫相驗，亦認係頭部
      外傷而引起顱內出血死亡，有該署法醫驗斷書、相驗屍體
      證明書、相驗屍體照片及相驗筆錄各1 份在卷可佐，足認
      黃鍾末之死因確係因頭部外傷而引起顱內出血死亡，合先
      敘明。
    (二)被告雖於本院審理中辯稱其於聽到碰撞聲後，由右後照鏡
      往後看，發覺黃鍾末係倒在距其約10公尺之地上，而其之
      所以於警詢中供稱僅有2 、3 公尺，係因當下之直覺云云
      ，惟此不僅顯與其先前於警詢中之供稱不符，且其同日於
      本院審理中亦供述其看到黃鍾末之機車倒地後，其駕駛車
      輛已幾乎要離開交叉路口之黃色網狀區等語，然觀之現場
      照片，黃鍾未之機車係停倒於黃色網狀區內，距網狀區前
      後均不及10公尺，則依被告上開所辯，既其之車輛仍未完
      全離開網狀區，自不可能距黃鍾末距離有10公尺之遠，況
      被告亦自承事後並未重回現場為實際測量，是其此部分所
      辯，顯非事實。而反觀證人即案發時在現場之丁○○於本
      院審理中證述之：渠回頭觀看時，被告之車輛係停放於機
      車前約150 公分等語，則不僅被告先前於警詢中之供稱相
      符，且亦與案發地之網狀區大小相符，而堪為本院所採信
      ，再予敘明。
    (三)惟查，證人丁○○雖先前於警詢及偵查中，均陳稱渠當日
      係聽到機車與車輛碰撞之聲音後，才回頭觀看事故現場等
      語，然渠於本院審理中則係改口證稱：渠當時原本正在與
      同事聊天，突然聽到「碰」的一聲，就回頭看到有機車倒
      地，且前方約150 公分處並停有1 台廂型車，故當下推測
      應該係機車與車輛碰撞之聲音，惟渠並未仔細判斷，平日
      亦對聲音無特別研究或專長，是渠實際上並無法確定該聲
      響係如何產生等語，則證人丁○○當時所聽聞之聲響，究
      係機車與車輛之碰撞聲，或係機車自行倒地時所發生之聲
      響，自非無疑，而難遽為本院所採信。公訴人雖謂證人丁
      ○○嗣於本院審理中之證詞，係因過度緊張且受被告辯護
      人之誘導，始會為與先前在警、偵中不同之陳述，非可採
      信等語，惟證人丁○○既未全程目賭事故之發生，而係於
      本院審理中，經被告之辯護人詰問渠如何斷定聲響產生之
      原因時，始證述渠係回頭時看到機車倒地且前方停有1 輛
      廂型車，才推測剛才之聲響應係2 車碰撞之聲音等語，益
      足徵證人丁○○先前於警詢及偵查中之陳稱，純屬渠個人
      臆測之詞；又辯護人以該等問題詰問證人，乃係為彈劾證
      人證言之可信度，是縱因而造成證人心理情緒之波動，亦
      屬辯護權之正當行使，尚不得以此為由，即謂證人丁○○
      嗣後於本院審理中之證述，因與先前所述不符而不可採信
      ，是公訴人此部分指稱，容有誤會。
    (四)本案經檢察官將被告所駕車輛、黃鍾末所騎乘機車及現場
      照片，一併送請桃園縣政府警察局鑑識科，以鑑定兩車是
      否有轉移性跡證或碰撞情事後，該局乃係回覆以：「一、
      廂型車8G－6589車身遺留刮、擦痕跡證位置皆位於距地面
      90 公 分以下，輕機車SN7 －226 於正常行駛狀態下，以
      可能接觸廂型車車身之位置，即機車之較外緣端（機車後
      視鏡、手把及煞車拉桿等等）均高於90公分以上，再將事
      故輕機車與廂型車模擬可疑接觸點，均未能發現有接觸痕
      跡。二、輕機車SN7 －226 車損均係擦地痕跡證，且均位
      於機車左側部分，研判係倒地後，機車把手向左側偏向後
      ，致左側煞車拉桿、左側龍頭車身外殼及前車輪上車殼等
      處接觸地面摩擦所致。三、依上所述，勘察相關車輛遺留
      痕跡，均無法證明係因兩車接觸所致，或於車上發現有因
      路卡原理之轉移跡證及可疑之油漆痕跡等，是以本案由勘
      察車輛結果無法證明兩造車輛有接觸之跡證。」，有桃園
      縣政府警察局桃園分局96年5 月3 日桃警分刑字第096102
      7823號函所附勘察報告1 份在卷可稽，並經勘察及製造上
      開報告之員警甲○○於本院審理中具結證稱：刮痕之高度
      僅係勘察之參考依據之一，縱使廂型車上之刮痕，與機車
      直立時之高度相同，伊亦會判定是否確係機車所造成，又
      因機車較不穩定，有可能係倒地後才擦撞到廂型車，故本
      案廂型車上所有之刮痕，伊均有加以編號並與機車刮痕作
      比對，而本案確實無法認定兩車曾接觸過等語屬實，是本
      案依現有跡證以觀，並無法證明兩車確曾碰撞一節，自堪
      信為真。至臺灣省桃園縣區車輛行車事故鑑定委員會（下
      簡稱鑑定委員會）96年7 月12日桃縣行字第0965201837號
      函所附鑑定報告雖謂：本案應係被告駕駛之車輛，與黃鍾
      末騎乘機車之左側把手擦撞（比對照片高度相符），足認
      碰撞時兩車車身幾呈平行狀，故本案應係被告與黃鍾末均
      係未注意保持安全間隔而肇事等語，然其僅有簡略描述「
      比對照片高度相符」，並未明確指明究係以兩車上之何擦
      、撞跡為比對標準，況經檢察官將此鑑定結果送覆議後，
      臺灣行車事故覆議委員會亦稱：本案因肇事後一方已死亡
      ，其肇事過程不明，依卷附相關跡證資料，二車確切碰撞
      部位（警方勘察報告稱未能發現有接觸痕跡）亦不明，難
      以研判肇事前相對行駛動態，故跡證不全，肇事實情不明
      ，本會未便遽予覆議，亦有該委員會96年12月12日府覆議
      字第0966203986號函附卷可憑，並未維持原鑑定委員會之
      鑑定結果；而反觀上開桃園縣政府警察局之勘察報告，則
      係將兩車上所有擦、撞痕均標示後，再分別拍照、繪圖予
      以比對，其之鑑定結果，自顯較鑑定委員會之鑑定具有可
      信性，是鑑定委員會所為之本案鑑定報告，即為本院所不
      採。
    (五)黃鍾末於案發前即患有糖尿病，是於藥物控制中，若出現
      低血糖或嚴重高血糖時，仍有突發性昏倒之可能，此有敏
      盛綜合醫院97年9 月8 日敏盛醫字第0970003149號函在卷
      可佐，故縱乙○○於偵查中陳稱黃鍾末當時之身體健康，
      可騎乘機車上路等語，惟其究非專醫生，所言尚不足以全
      然排上開情事發生之可能；又依現場照片所示，黃鍾未機
      車旁掉落一只以紙箱包裝之仙草，而依該紙箱之尺村以觀
      ，甚認黃鍾未於騎乘機車時，應係將之置於腳踏墊上以載
      運，則本案或係因黃鍾未之糖尿病症突發，或係因所載運
      之仙草晃動而導致黃鍾末重心不穩，或係其他因素致黃鍾
      未所騎乘之機車突然倒地，然不論原因為何，既依現有事
      證以觀，無法認定兩車曾有碰撞或接觸之痕跡，且依證人
      丁○○之證述，亦無法證明渠當時所聽聞之聲響確係車輛
      碰撞之聲音，自不得遽以認定被告係因駕車未保持併行安
      全間距，而擦撞黃鍾末騎乘之機車，並進而導致黃鍾未因
      顱內出血而死亡。
    (六)卷附長庚紀念醫院診斷證明書1 紙、臺灣桃園地方法院檢
      察署相驗屍體照片及相驗屍體證明書、驗斷書、相驗筆錄
      各1 份、道路交通事故調查報告表（一）、（二）、現場
      圖、診斷證明書各1 紙及現場暨車損照片18張等件，則均
      僅得以證明黃鍾末確係於上揭時、地，騎乘機車而倒地後
      因顱內出血死亡，尚無法據以反推被告駕車必有過失，亦
      附此敘明。
七、綜上所述，依卷內所示資料，不足以認定被告對於黃鍾未死
    亡之結果，有何違反任何注意義務之過失，亦即，尚未達於
    一般人均不致有所懷疑之程度，自不能形成本院對於被告有
    罪認定之確切心證。此外，復查無其他積極證據足認被告有
    何公訴意旨所指涉犯過失致死之犯行，揆諸首揭法條及判例
    意旨說明，自不能證明被告犯罪，而應為無罪之諭知，以昭
    審慎。
據上論斷，應依刑事訴訟法第301 條第1 項，判決如主文。
本案經檢察官丁俊成到庭執行職務。
中    華    民    國    97    年    12    月    30    日
                        刑事第十庭    法  官   蘇昌澤
以上正本證明與原本無異。
如不服本判決應於收受判決後10日內向本院提出上訴書狀，並應
敘述具體理由。其未敘述上訴理由者，應於上訴期間屆滿後20日
內向本院補提理由書 (均須按他造當事人之人數附繕本)「 切勿
逕送上級法院」。
                                      書記官    田宜芳
中    華    民    國    98    年    1     月    6     日


司法院資訊處製作；財團法人民間司法改革基金會備份。
